【裁判字號】    99,重上更(一),147
【裁判日期】    990825
【裁判案由】    傷害致重傷等
【裁判全文】
臺灣高等法院刑事判決         99年度重上更（一）字第147號
上  訴  人  臺灣士林地方法院檢察署檢察官
上  訴  人
即  被  告  癸○○
選任辯護人  王淑琍律師
上  訴  人
即  被  告  壬○○
選任辯護人  李漢鑫律師
上  訴  人
即  被  告  己○○
指定辯護人  本院公設辯護人李廣澤
上  訴  人
即  被  告  乙○○
選任辯護人  林詮勝律師
            王雅婷律師
上列上訴人因被告等傷害致重傷等案件，不服臺灣士林地方法院
93年度訴字第665號，中華民國95年6月14日第一審判決（起訴案
號：臺灣士林地方法院檢察署93年度偵字第7480號、第8256號）
，提起上訴，經判決後，由最高法院發回更審，本院判決如下：
    主  文
原判決撤銷。
癸○○、己○○、壬○○、乙○○共同傷害人之身體，因而致人
於重傷；癸○○處有期徒刑捌年，己○○、壬○○各處有期徒刑
柒年，乙○○處有期徒刑陸年。
    事  實
一、己○○為新天地卡拉OK及新世界卡拉OK負責人。壬○○為己○○同居人羅阿森（已於民國94年6月19日死亡）之女婿，
    擔任新世界卡拉OK之經理，新世界卡拉OK平日由其負責管理
    。癸○○（綽號「黑仔」）、乙○○（綽號「小益」）、蘇
    啟帆（已於93年9月13日死亡）均為新世界卡拉OK之員工。
    93年4月12日凌晨，丙○○、張福田兄弟與友人劉國忠，在
    臺北縣汐止市○○○路333號1樓新天地卡拉OK飲酒至凌晨2
    時許，因店打烊，丙○○、張福田與劉國忠尚未盡興，遂由
    新天地卡拉OK經理壬○○開車搭載丙○○、張福田與劉國忠
    前往臺北縣汐止市○○街359號2樓新世界卡拉OK繼續飲酒。
    後劉國忠先行離去，丙○○、張福田飲酒至凌晨3時30分許
    ，欲離去時，身上現金不夠結帳，張福田表示要返家拿錢，
    經理壬○○便命員工癸○○、乙○○開車陪同。丙○○則留
    在新世界卡拉OK店內等候。因丙○○酒後亂性，制止店內女
    服務生邱珮珊唱歌，向舞台丟擲杯子，又打邱珮珊巴掌、翻
    桌子，在沙發跳躍。經理壬○○、負責人己○○、員工蘇啟
    帆，乃與丙○○發生拉扯。己○○、壬○○、蘇啟帆基於共
    同之犯意，以手、腳及掃把，毆打丙○○。凌晨4時5分許，
    癸○○與乙○○帶同張福田返回新世界卡拉OK後，張福田見
    丙○○被毆打，衝上欲幫丙○○解圍，經理壬○○、負責人
    己○○見張福田加入，乃吆喝員工癸○○及乙○○一起毆打
    張福田及丙○○。己○○、壬○○、蘇啟帆、癸○○及乙○○五人，主觀上基於普通傷害之犯意，共同出手毆打張福田
    、丙○○等，惟在多人互毆，順手拿起棍棒、酒瓶毆打，可
    能會造成重傷害之結果，為一般人客觀上所能預見，渠等在
    扭打混亂中，癸○○順手用高梁酒瓶丟擲張福田，打中頭部
    ，再持棍子毆打張福田，擊中其頭部，致張福田頭部流血，
    倒臥在地，丙○○亦被毆打，倒地。癸○○見狀，乃撥打11
    9電話向報案求救，並與己○○、壬○○、乙○○及蘇啟帆
    合力將張福田、丙○○2人抬下樓，癸○○並協助到場救護
    車將張福田送醫。張福田受有頭部外傷、臉部多處擦、挫傷
    、右肩瘀血；因頭部外傷併顱內出血、顱骨骨折及水腦症，
    經救治後現呈植物人狀態而受有重大不治之身體傷害。丙○○受有左眼瘀青紅腫、後腦部腫痛及背部多條出血傷痕等傷
    害，於清醒後自行返家。
二、案經丙○○告訴、張福田之母甲○○代行告訴，由臺北縣政
    府警察局汐止分局報請臺灣士林地方法院檢察署檢察官偵查
    起訴。
    理  由
壹、證據能力部分：
一、證人即被告己○○之同居人羅阿森，已於94年6月19日死亡
    ，有法務部戶役政連結作業系統戶籍資料表存卷可證。證人
    卡拉OK店內服務生辛○○，經合法傳喚未到庭，再經拘提，
    亦未能拘提到案，有傳票回證、拘提警員之報告書在卷可憑
    ，辛○○自屬所在不明（見本院上訴字卷第231頁、第262頁
    、第281頁）。則證人羅阿森、辛○○於偵查中之證述，無
    證據證明檢察官有不合法取證之情，陳述亦無不自由之情況
    ，其偵查中之證述當有證據能力。
二、被告乙○○之辯護人所陳，卡拉OK店服務生邱珮珊於93年9
    月6日警詢筆錄及93年9月27日之偵訊筆錄，因該偵訊筆錄與
    其他在現場之人所述不符，無證據能力云云。惟查，邱珮珊
    於偵查中之證述，與癸○○最初聲羈被法官訊問時所證及辛○○、羅阿森等在場之人所證，大抵上有相符之處，且在檢
    察官偵訊時，並無違法取證之情況，即該名證人得以自由陳
    述，並無顯不可信之情況。另邱珮珊93年9月6日於警詢中之
    證述，未經具結，且就張福田取錢回來後有與丙○○再繼續
    喝酒二人復又丟杯、掀桌鬧事，為癸○○拉開，再送張氏兄
    弟下樓云云，據邱珮珊（詳下述）後來所證，係迎合癸○○
    之說詞，而就癸○○之犯行避重就輕所言，此部分證詞不實
    在，惟並非無證據能力。至於丙○○於93年4月19日於警詢
    之證述，其陳稱：當日已喝得非常醉完全失去意識等情，故
    其稱不清楚張福田有無與他人發生事故等語，故當日丙○○
    之警詢筆錄，就張福田如何發生被害情形，應無證據能力。
    至於丙○○93年10月7日之偵查筆錄，業經具結，且當時距
    案發已有近6個月，其身體之傷勢顯有復原，而證陳有關自
    己被害情況及被毆身體受傷之狀況，且檢察官亦無違法取證
    之情，則其於當日證述之偵訊筆錄，有證據能力。
貳、實體部分：
一、訊據上訴人即被告癸○○、乙○○、己○○、壬○○4人固
    不否認於93年4月12日凌晨，在新世界卡拉OK店內與酒客丙○○間發生拉扯，癸○○、乙○○於本院上訴審之審理期日
    坦承有傷害丙○○，渠等會負責。（見本院上訴卷第284頁
    ）其餘均矢口否認有何傷害丙○○或傷害張福田致重傷犯行
    ，被告癸○○、乙○○均辯稱：並沒有打張福田云云。被告
    己○○辯稱：是因為丙○○酒醉鬧事，前去勸阻，但丙○○
    亂丟杯子，才拿掃把抵擋，不慎打到丙○○，沒有看見張福
    田進入，是聽到「小樂」（即邱珮珊）叫不要打了，才回頭
    看到張福田頭部流血倒在地上，看到癸○○、乙○○站在他
    旁邊云云。被告壬○○辯稱：沒有打丙○○及張福田，丙○○酒醉鬧事時，只是前往勸阻他丟東西，還被丙○○打了幾
    下倒在地上，後來就聽見有人喊說不要打了，爬起來時就看
    見張福田頭部流血倒在地上云云。被告乙○○辯稱：我並沒
    有傷害張福田云云。
二、被害人丙○○及張福田兄弟於93年4月12日凌晨，偕同友人
    劉國忠先至臺北縣汐止市○○○路333號1樓新天地卡拉OK飲
    酒，至凌晨約2時許，因為店內打烊，丙○○、張福田與劉
    國忠猶未盡興，卡拉OK店經理被告壬○○，開車載丙○○、
    張福回與劉國忠前往臺北縣汐止市○○街359號2樓新世界卡
    拉OK繼續飲酒。後劉國忠先行離去，丙○○、張福田繼續飲
    酒，至凌晨3時30分許，欲結帳時，發現現金不足，表示要
    回家拿錢，被告壬○○命員工被告癸○○及乙○○陪同張福
    田拿錢，丙○○則留在新世界卡拉OK店內等候。丙○○因酒
    後亂性，制止服務生邱珮珊唱歌，丟擲杯子，打邱珮珊巴掌
    ，翻桌子及丟東西，在沙發跳躍，被告店內經理壬○○、負
    責人己○○、員工蘇啟帆與之拉扯。其後張福田拿錢返回卡
    拉OK店等事實，為被告壬○○、癸○○、己○○、乙○○所
    不爭執。核與告訴人丙○○、證人其弟戊○○、其友人劉國
    忠、卡拉OK店服務生邱佩珊、辛○○等人於檢察官偵查中或
    原審審理中證明在卷，本案之爭點在於，丙○○在店內如何
    遭受被告等毆打及害人張福田返回卡拉OK店後如何遭受毆打
    之事實。
三、經查：
(一)張福田返抵新世界卡拉OK，看到被告壬○○、己○○、蘇啟
    帆毆打丙○○，壬○○並把丙○○壓在牆上，張福田見狀便
    衝上前解圍，被告壬○○、己○○見張福田欲幫助丙○○，
    且見被告癸○○、乙○○亦返回進入新世界卡拉OK，壬○○
    及己○○便指示吆喝癸○○、乙○○打他，被告癸○○、乙○○、壬○○、己○○、蘇啟帆遂共同毆打丙○○，己○○
    並拿掃把揮打丙○○，因張福田自癸○○後方毆打癸○○，
    癸○○遂用酒瓶丟擲張福田，此經證人即共同被告癸○○、
    乙○○於原審95年3月23日證述明確（見原審卷第三宗第20
    頁至第44頁）。且共同被告癸○○於偵查中亦為相同供述（
    見第7480號偵查卷第348頁、第349頁）。嗣乙○○、癸○○
    及張福田3人扭打在一起，癸○○又拿棍子往張福田頭上打
    ，張福田頭部流血，倒在舞台旁之通道上，服務生邱珮珊見
    狀便大叫：有人受傷，不要再打了，欲制止癸○○繼續毆打
    ，還被癸○○打到手，癸○○、乙○○、壬○○、己○○、
    蘇啟帆聞聲後，停止打鬥，邱珮珊遂要拿衛生紙給她，並抱
    著張福田的頭，用衛生紙墊著止血，癸○○隨即以店內電話
    00000000號，於93年4月12日凌晨4時11分撥打119向消防局
    報案，此經證人邱珮珊於檢察官偵查中（見第7480號卷第24
    9至254頁）及原審95年3月22日審理時結證明確（見原審卷
    第二宗第171頁至第178頁），並有臺北縣政府消防局報案登
    記簿（見第7480號偵查卷第60頁）附卷足憑。
(二)被告癸○○報案後，與己○○、壬○○、乙○○及蘇啟帆合
    力將張福田、丙○○抬下樓，被告癸○○將張福田抬上救護
    車，此經共同被告乙○○、癸○○於原審審理時供述在卷（
    見原審卷第一宗第46頁、第47頁、第56頁、第57頁），並與
    壬○○於偵訊中供述相符（見第7480號卷第349頁至第351頁
    ），且有門號0000000000號之通聯紀錄附卷可稽。被告壬○○並於93年4月12日凌晨4時10分許，以其手機門號00000000
    00號聯絡擔任汐止市市民代表之兄許世明之手機門號000000
    0000號，請其到場協助，此經共同被告壬○○自承在卷。並
    有門號0000000000號之通聯紀錄、門號0000000000號之客戶
    基本資料及通聯紀錄在卷可佐。
(三)被害人張福田經送往內湖康寧醫院急救後，因傷勢嚴重，轉
    送至國防大學國防醫學院三軍總醫院（下稱三軍總醫院），
    其頭部外傷，臉部多處擦、挫傷，右肩瘀血等傷害，經手術
    急救後，因頭部外傷併顱內出血、顱骨骨折及水腦症，經救
    治後現呈植物人狀態，有證人林育成於偵查中之證言及臺北
    縣政府消防局救護紀錄表、三軍總醫院病歷摘要及三軍總醫
    院附設民眾診療服務處第060037號及第056886號診斷證明書
    、張福田受傷後照片5張（見第7480號偵查卷第364頁至第36
    6頁、第214頁、第215頁、第74頁、第8頁、第58頁、第13頁
    至第15頁）在卷可查。另被害人丙○○，於93年4月12日上
    午6時許清醒後，自行返家，同年4月19日製作警詢筆錄時，
    經員警目視受有左眼瘀青紅腫、後腦部腫起疼痛、背部多條
    出血傷痕等傷害，為證人即臺北縣政府警察局汐止分局長安
    派出所員警吳建雄於偵查中之證述在卷，並有丙○○於93年
    4月19日所作之警詢筆錄及有丙○○左眼遭毆傷照片（見第
    7480號偵查卷第35頁至第38頁、第367頁至第370頁、第436
    頁）存卷足憑。
(四)被害人即證人丙○○於原審94年9月21日審理時結證：93年4
    月12日凌晨，與弟弟張福田、友人劉國忠去新世界卡拉OK，
    後來劉國忠先行離去，有4、5個人打我，還有拿鐵條、棍子
    之類的東西打我，4位被告跟死掉的那位（指蘇啟帆）都有
    打，壬○○、己○○及蘇啟帆先動手，他們有拿東西一直打
    ，之後癸○○、乙○○也加入打，從沙發上被打到地下，後
    來他們把我及張福田抬下樓，救護車就來了，看到張福田上
    救護車。於凌晨6時許就醒來，自己搭計程車回家，與其於
    偵查中歷次之證述均大致相符（見第7480號偵查卷第184頁
    、第185頁、第339頁至第343頁、原審卷第二宗第66頁至第
    72頁）。
(五)共同被告癸○○於原審95年3月23日審理時以證人身分具結
    證稱：我及乙○○載張福田返回處住拿錢後，返回店裡，一
    進入店內，就聽見有爭吵，就看到己○○、壬○○及蘇啟帆
    在打架，壬○○將丙○○壓在牆上，己○○手拿掃把揮打，
    第6桌桌腳已經斷了。己○○先叫我打丙○○，我看壬○○
    ，壬○○也說打，我遂用手、腳打丙○○，當時丙○○肚子
    有刺青且沒穿上衣，壬○○及己○○也跟著一起打丙○○，
    我拿酒瓶打，因為他攻擊我，到丙○○沒有反擊時，就停止
    不再打，丙○○就倒在地上等情（見原審卷第三宗第21頁至
    第34頁）。被告癸○○於偵查中供稱：另一人（指張福田）
    突然拿了一根木棒揮打到我的左手臂，我趕緊閃開，但他又
    繼續拿木棒攻擊我，被我擋開並把那支木棒搶過來後，我順
    手用力要把棒子丟向遠處時，正好張福田又衝向我同時手握
    拳頭要毆打我，我用力丟擲出去的木棒此時剛巧不慎打到他
    的頭部（見93年度偵字第7480號卷第21頁）。又稱：拿錢回
    到店內，就見到己○○、壬○○與張福田、丙○○打架，己○○、壬○○叫我打第6桌之人，我二個人都有打，我有拿
    高梁酒的瓶子打張福田的頭，酒瓶沒有破（見同上偵查卷第
    187頁、第189頁、第294頁、第348頁）。被告癸○○於原審
    法院聲押訊問時供稱：我有打張福田，我上去時他們就在打
    了，我、己○○、壬○○均有參與毆打，我老闆叫我趕快過
    來幫忙打，我就過去了，與他們對打。當時沒有其他客人在
    ，只有我們（見原審聲羈卷第3頁至第6頁）。核與己○○偵
    查中所供，其確定癸○○手上有拿棍棒類的東西（見93偵字
    第8256號卷74頁），均大致相符。
(六)共同被告乙○○於原審同一審判期日經隔離訊問後，亦結證
    稱：載張福田回來上樓看到桌子已經翻過來，己○○、壬○○、癸○○、丙○○、張福田在吵架，還拉拉扯扯、打來打
    去。己○○說就是丙○○在鬧事，要我過去打丙○○，己○○手上還拿1支壞掉的掃把，我就徒手毆打丙○○。沒有看
    到壬○○跌倒等語（見原審卷第三宗第36頁至第41頁）。又
    被告乙○○於93年10月1日檢察官偵訊時及於原審羈押訊問
    時，均供稱：我與癸○○載張福田回新世界卡拉OK上樓後，
    看到壬○○、己○○、癸○○及張福田打成一團，老闆叫我
    動手，我才動手，我也有與丙○○、張福田互打，我有看到
    己○○拿掃把打人，掃把柄已打斷，隔天清理店裡時，有看
    到掃把、酒瓶、桌腳等語（見第7480號偵查卷第297頁至第
    301頁，原審93年聲羈字第136號卷第5頁至第9頁）。被告乙○○於原審聲押訊問時供稱：是闆叫我們動手，我們才動手
    ，我是空手打，我回拳頭打張福田，丙○○，現場有桌腳、
    掃把、酒瓶（見原審聲羈卷第7頁）。又於原審以證人身分
    證稱：我看到癸○○、壬○○、蘇啟帆、己○○他們在跟丙○○、張福田打架，我看到他們在打，我就過去打（見原審
    卷第三宗第38頁、第39頁）。而證人邱珮珊證稱：癸○○、
    乙○○幾乎是同時上來。（原審卷第二宗第186頁）一直到
    張福田躺下之前，乙○○都沒有到廚房等語（見同卷第189
    頁）。
(七)共同告己○○於原審93年11月5日訊問時亦陳稱：丙○○在
    那丟東西時，我、壬○○、蘇啟帆有過去用身體阻擋他，發
    生拉扯等語（見原審卷第一宗第23頁）。證人邱珮珊於原審
    95年3月22日審判期日亦結證：丙○○在鬧時，壬○○、己○○、蘇啟帆都有過去勸，丙○○一直在沙發上跳來跳去，
    他們3人就要把他拉下來，就看就他們在拉拉扯扯等語（原
    審卷第二宗第174頁）。被告壬○○於偵查中也自承確實有
    抓住丙○○（見臺灣士林地方法院檢察署93年度偵字第8256
    號卷第85頁）。
(八)證人新世界卡拉OK店服務生辛○○經原審傳拘未到，其於檢
    察官偵查中結證稱：93年4月12日凌晨4時許案，在新世界卡
    拉OK，有看到有個酒醉的人在鬧，壬○○、己○○跟蘇啟帆
    都有上前看，他們4人在沙發上拉來拉去，後來有人從後面
    跑上來，「黑仔」（即癸○○）跟在他後面，轉頭就看到「
    黑仔」拿著棍子，從那個人（指張福田）頭上敲下去，那個
    人就倒地，有聽見小姐喊「不要再打了」，後來救護車有載
    走那位傷者，是壬○○載我跟「小樂」（即邱珮珊）離開（
    見第7480號卷第345頁至第348頁）。雖邱珮珊曾稱，珊珊不
    在場云云。然於原審又結證，其與辛○○於案發後搭壬○○
    之車走的等情（見原審卷第二宗第179頁），則辛○○應有
    於案發時在場，確有親見上情。
(九)證人被告己○○之同居人羅阿森已死亡，其於偵查中證稱：
    93 年4月12日凌晨，是和己○○一起去新世界卡拉OK，到時
    離事發前有約10幾分鐘，丙○○、壬○○、己○○、蘇啟帆
    在拉扯時，我站在卡拉OK舞台旁邊，後來看到有1個人衝過
    來，又有另1個人將他拉下來，那個人（張福田）就倒地了
    ，當時看到「黑仔」（癸○○）跟「小益」（乙○○）站在
    那個人旁邊，後來就聽見小姐喊「不要再打了」，看見「黑
    仔」手上拿1支長長像是棍子的東西，還打到小姐的手，就
    嚇到了，後來一直到店理處理完後才離開（見第7480號偵查
    卷第342頁至第344頁）。
(十)證人新世界卡拉OK店服務生邱珮珊（即邱麗嬌）於偵查中及
    原審95年3月22日審理期日均結證稱：93年4月12日凌晨4時
    許案發當時，並沒有喝很多酒，精神狀況也不錯，當時店內
    照明雖不很亮但仍看的清楚。丙○○與壬○○、己○○、蘇
    啟帆還在拉扯當中，張福田進入新世界卡拉OK店內，癸○○
    、乙○○亦接著進入店裡，張福田看到店內情形，就衝到丙○○那邊，癸○○、乙○○也跟著過去把張福田拉住。當時
    距離他們3人約2、3公尺，看見癸○○、乙○○用拳頭打張
    福田，3個人便扭打在一起。當時一片混亂，後來癸○○不
    知從何處拿了1支木棍，用右手拿起該木棍就往張福田頭上
    敲，打幾下不知道，應該有1下以上，張福田就直接仰倒下
    去，頭流很多血，乙○○還踢了張福田的腳1下，大概是要
    看他有無反應。當時還有制止癸○○繼續打張福田，所以還
    被癸○○打到，後來喊「不要再打了」，大家就沒有再繼續
    打，我還去扶張福田的頭，拿衛生紙幫他止血，癸○○就打
    電話叫救護車，我就跟大家一起到樓下，他們把張福田放在
    樓下等救護車，我就上樓了，後來是跟辛○○搭壬○○的車
    一起離開新世界卡拉OK等語明確（見第7480號卷第249頁至
    第254頁，原審卷第二宗第171頁至第179頁）。至於邱珮珊
    於警詢中所述，張福田回去拿錢回來之後，張福田、丙○○
    二人並繼續喝酒，後二人拿酒杯及酒瓶隨處丟擲，且把餐桌
    翻倒後，而當時店裡現場負責人（壬○○）和癸○○看到後
    就上前把張福田及丙○○拉開，由癸○○送他們離開云云（
    見7480卷第54頁），並未經具結，且據邱珮珊所陳，至派出
    所當證人，係壬○○和他哥哥許世明載去，進入派出所癸○○跟我說，叫我做筆錄時說是，他搶張福田的棍子，丟過去
    的時候打到他的頭，並且說是在樓下打的云云。然證人邱珮
    珊於原審結證，在警局時，癸○○有要我避重就輕的說，不
    要說棍子是他打的，就說他用丟的，不小心丟到的等語（見
    原審卷第二宗第179頁）。足見邱珮珊在警詢之證述，係受
    癸○○唆使所為，且與前開認定之事實不符，此部分所證當
    不足採信。被告癸○○於警詢中所供，是在樓下打架，亦據
    癸○○陳稱係己○○叫如此講的，故癸○○此部分所供，是
    勾串之詞，顯不實在。
(十一)證人新世界卡拉OK店服務生張桂英於本院證稱：當時我在
      台上唱歌，有兩個客人錢不夠，黑仔癸○○載一個客人（
      張福田）回家拿錢，另一個客人（丙○○）就翻桌。己○○拿一個掃把去勸阻，客人作勢要打己○○，己○○就打
      他，回去拿錢的客人回來看到酒醉的人被己○○、壬○○
      圍住，並且打起來。己○○叫蘇啟帆動手打，我看到有人
      拿棍棒打下去，打到回家拿錢的客人的頭，那個人就退3
      、4步，店內小姐邱麗嬌拿衛生紙，就說不要打，地上都
      是血，有人就打電話叫救護車（見本院重上更（一）卷第
      98頁背面、第99頁）。證人新世界卡拉OK店另一服務生庚○○亦於本院證稱：當天有客人錢不夠，二個少爺陪且一
      個客人（張福田）去領錢，另一個留在店內之客人（丙○○）有酒醉，在摔杯子、翻桌子，莊董（己○○）、阿帆
      （蘇啟帆），跟客人打架，黑仔（癸○○）、阿益（乙○○）、領錢的客人（張福田）回來，就打起來，我害怕，
      就跑了（見本院重上更（一）卷第118頁）。均證述被告
      己○○、癸○○、乙○○參與毆打被害人。至二人稱被告
      壬○○未參與云云。然其等於警詢、原審、本院上訴審均
      未出面作證，至更（一）審中離案發逾6年始出面作證，
      均稱是被告壬○○找其等出來作證。且證人丁○○稱：壬○○找我作證，本來不願意，因為害怕怕講出來，人家會
      來找我，我還三個孩子要養（見本院重上更（一）卷第10
      1頁背面、第169頁背面）。另證人庚○○證述，其先已跑
      離現場，未全程在場，則渠等因被告壬○○找其出面作證
      ，因害怕而有保留，稱壬○○未參與云云，自有保留，或
      未看到全部情形，此部分尚不足採信為有利於被告壬○○
      之證據。
(十二)被害人張福田受有如事實欄所述之傷害，有三軍總醫院附
      設民眾診療服務處第060037號及第056886號診斷證明書2
      紙、三軍總醫院病歷摘在卷可稽。檢察官並曾函詢三軍總
      醫院張福田之傷勢、造成傷勢之原因以及術後情形，經三
      軍總醫院回覆：張福田兩側額頂側顱骨皆有骨折，約4處
      裂痕，判斷為類似棍棒器之鈍器所傷，且為多次鈍擊，兩
      側額頂側腦內出血，兩側血塊約為30至40 C.C.，術後仍
      呈植物人狀態，若經半年尚未清醒，較無復原之可能，此
      有三軍總醫院93年9月2日集逵字第0930017728號函附卷可
      佐。復經本院再函詢被害人張福田之復原情形，三軍總醫
      院99年6月11日以院三醫勤字第090008835號函稱：病人（
      張福田）受顫內損傷，至今約6年，其目前仍呈植物人狀
      態，評估應無恢復之可能（見本院重上更（一）卷第75頁
      ）。被害人張福田被毆打成植物人狀態，屬於身體重大不
      治之傷害。
(十三)被告癸○○雖於原審雖稱：於93年4月12日凌晨4時10分許
      在接電話，不在打架現場，張福田不可能是其所打傷云云
      。惟被告乙○○於偵訊時稱：門號0000000000號是其所有
      ，93年4月12日淩晨4時許，載張福田回其住處拿錢時，有
      打電話給癸○○是因為我問他為何收帳收這麼慢，而張福
      田倒地後，癸○○有幫忙抬張福田上救護車，我跟己○○
      、蘇啟帆、壬○○先走到檳榔攤，後來又走到新世界卡拉
      OK後面巷子，於4月12日凌晨4時24分許癸○○有打給我問
      人在何處等語（見第7480號偵查卷第348頁、第349頁，第
      8256號偵查卷第148頁至第152頁）。共同被告乙○○之供
      述經與卷附門號0000000000號之通聯紀錄相核結果，其於
      93年4月12日凌晨4時至4時2分許、4時24分許確與癸○○
      所有門號0000000000號有通聯紀錄，此有門號0000000000
      號之通聯紀錄附卷可資佐證。而門號0000000000號為乙○○所有，且於93年4月12日淩晨4時至4時10分許，亦為乙○○自己持以使用，並未借予他人，檢察官於起訴書證據
      清單編號第15號，記載門號0000000000號為蘇啟帆之門號
      ，此應為誤載。共同被告癸○○自承93年4月12日持有門
      號0000000000號、0000000000號（見第7480號偵查卷第37
      7頁）。經查門號0000000000號於93年4月12日凌晨3時46
      分至4時10分許之通聯紀錄，其中門號0000000000號分別
      於3時57分、3時59分、4時2分許與癸○○有通聯紀錄。癸○○並稱門號0000000000號為新世界卡拉OK女服務生郭雅
      惠（綽號「琪琪」）所有，當天郭雅惠打給他是想請他載
      她回家，此與卷附門號0000000000號之客戶基本資料相符
      （見第7480號偵查卷第377頁至第381頁）。而乙○○所有
      門號0000000000號於4時1分許，亦與癸○○持有之上開門
      號有通聯紀錄，另壬○○確於凌晨4時5分許，亦有以其所
      有門號0000000000號撥打給癸○○，嗣凌晨4時5分後直至
      4時28分，皆未再顯示有通話紀錄，有門號0000000000號
      之通聯記錄附卷可考。依通聯紀錄及被告等之供述，乙○○打電話問癸○○為何收帳如此慢以及壬○○致電癸○○
      店內出事，然門號0000000000號於4月12日凌晨4時10分許
      並無顯示任何通聯紀錄。癸○○自承於93年4月12日持有
      之另一門號0000000000號之通聯紀錄，顯示於4月12日凌
      晨2時6分至5時35分止，皆無任何通話紀錄，此有門號000
      0000000號之通聯紀錄在卷足憑。故從癸○○於案發時所
      持有門號0000000000號、0000000000號之通聯紀錄，並未
      如其所辯解之於93年4月12日凌晨4時10分許有使用電話中
      ，亦無法證明癸○○於張福田受傷倒地時，人不在新世界
      卡拉OK現場。本件發生之新世界卡拉OK現場之人除被告4
      人外，尚有羅阿森、邱珮珊、辛○○，乙○○持有之門號
      為0000000000號，壬○○持有之門號為0000000000號，己○○持有之門號為0000000000號，羅阿森持有之門號為00
      00000000號，邱珮珊持有之門號0000000000號，辛○○持
      有之門號為0000000000號，有各行動電話客戶基本資料在
      卷可佐。詳查上開門號之通聯紀錄，皆無於93年4月12日
      凌晨4時10分許，與癸○○持有之門號0000000000號、000
      0000000號有任何通聯紀錄，故被告癸○○辯稱93年4月12
      日凌晨4時10分許仍在接電話，不在打架現場云云，與事
      實不符。
(十四)被告癸○○另辯稱，係被告己○○、壬○○囑出面頂替犯
      罪云云。惟癸○○聲請傳喚之證人詹增祥於本院結證：癸○○於93年4月21日至警局投案我知道，我陪他去的，在
      此之前有與被告四人會商，我只勸他們遇到事情，要面對
      現實，會商過程並沒有聽到他們講到要由誰出來負責等語
      （見本院上訴卷第144頁）。癸○○所辯二位老闆要出來
      頂罪云云，亦非事實。
(十五)被告等之辯護人聲請傳喚證人辛○○、邱妍妮作證，以明
      案發當時情況云云。惟辛○○經本院傳喚拘提未著；邱妍
      妮則經被告癸○○之辯護人查報地址後（見本院上訴卷第
      246頁、第263頁），亦未有能合法傳喚，被告壬○○及其
      辯護人捨棄傳喚辛○○作證，且本案事證已明，亦無再予
      調查之必要，附此敘明。
、法律之適用：
一、法律修正之比較適用：
    被告犯罪行為後，刑法有關之規定，業於94年2月2日修正，
    95年7月1日施行：
  1.刑法第28條共犯規定，其修正內容，雖將舊法之實施修正為
    實行，其中實施一語，涵蓋陰謀、預備、著手及實行之概念
    在內，其範圍較廣。而實行則著重於直接從事構成犯罪事實
    之行為，其範圍較狹；二者之意義及範圍固有不同，但對於
    本件被告之犯行，刑法第28條之修正內容，對於被告並無有
    利或不利之影響，應無適用修正後刑法第2條第1項規定比較
    新舊法適用之問題（最高法院95年台上字第5589號判決意旨
    參照）。
  2.修正前刑法第33條第5款規定：「罰金：1元（銀元）以上。
    」而依當時有效之罰金罰鍰提高標準條例規定，就72年6月
    26日前修正之刑法部分條文罰金數額提高10倍，其後修正者
    則不提高倍數。而刑法第33條第5款自72年6月26日迄94年2
    月2日修正公布（95年7月1日施行），期間並未修正，再依
    現行法規所定貨幣單位折算新臺幣條例規定，以銀元1元折
    算新臺幣3元，則修正前刑法各條所定罰金刑之最低額為新
    台幣30元。修正後刑法第33條第5款規定：「罰金：新臺幣1
    千元以上，以百元計算之。」修正後即為1千元，自應以修
    正前之規定有利於被告。
  3.有關想像競合犯之規定，修正後刑法第55條除規定從一重處
    斷外，並增列但書：但不得科以較輕罪名所定最輕本刑以下
    之刑。該但書之規定，係科刑之限制，為法理之明文化，非
    屬法律之變更，自無庸依修正後刑法第2條第1項之規定為新
    舊法比較適用。
二、被告己○○、壬○○、癸○○、乙○○分別為卡拉OK店之負
    責人、經理、服務人員，其開店召來客人，賺取利潤，自不
    願店內發生事故，且與客人並無任何怨隙。本件僅因客人酒
    後鬧事之細故，發生衝突，因而互相毆打。且觀諸發現被害
    人倒地，隨即打119電話召來救護車，將之送醫，其等主觀
    上，應僅係普通傷害之意思，無殺人或重傷害之故意。惟多
    人互毆，如有人順手拿起棍棒、酒瓶等毆打，混亂中打中頭
    部，可能造成腦部受傷致重傷之結果，則為一般人客觀上所
    能預見。核被告己○○、壬○○、癸○○、乙○○所為，均
    係犯刑法第277條第1項之普通傷害罪（傷害丙○○部分）、
    第277條第2項後段之傷害致重傷罪（傷害張福田部分）。共
    同正犯之意思聯絡，不限於事前有所協議，其於行為當時，
    基於相互之認識，以共同犯罪之意思參與，亦無礙於共同正
    犯之成立（最高法院92年度台上字第3291號判決意旨參照）
    。又共同正犯在犯意聯絡範圍內之行為，應同負全部責任。
    另加重結果犯，以行為人能預見其結果之發生為要件，所謂
    能預見乃指客觀情形而言，與主觀上有無預見之情形不同。
    若主觀上有預見，而結果之發生又不違背其本意時，則屬故
    意範圍。是以，加重結果犯對於加重結果之發生，並無主觀
    上之犯意可言。從而共同正犯中之一人所引起之加重結果，
    其他之人應否同負加重結果之全部刑責，端視其就此加重結
    果之發生，於客觀情形能否預見。而非以各共同正犯之間，
    主觀上對於加重結果之發生，有無犯意之聯絡為斷。被告等
    同時同地基於同一原因圍毆被害人，其中1人因傷致死（或
    致重傷），當時既無從明確分別圍毆之對象，顯係基於一共
    同之犯意分擔實施行為，應成立共同正犯，並同負加重結果
    之全部罪責（最高法院91年臺上字第50號、69年臺上字第19
    31號判例意旨參照）。被告四人與死亡之蘇啟帆之間，有犯
    意聯絡與行為分擔，均為共同正犯。被告等人同時同地，以
    一傷害犯行，致丙○○及張福田分別受有傷害及傷害致重傷
    之結果，觸犯二項罪名，為想像競合犯，應依刑法第55條規
    定，從較重之傷害致重傷罪處斷。
肆、撤銷改判及量刑之理由：
一、原審對被告等為有罪科刑之判決，固非無見。惟查 (一)、
    原判決採用證人辛○○偵查中之證詞，就該證人之證詞有證
    據能力部分，未見說明。(二)、原判決認被告等所犯之傷害
    及傷害致重傷為同種之想像競合犯，惟被告四人所犯係二項
    不同之罪名，並非係同種之想像競合犯。(三)、原判決未及
    比較傷害罪法定罰金刑之最低度即刑法第33條第5款有關規
    定變更之比較適用。(四)被告等毆打被害人張福田成植物人
    ，被害人終身無法回復，深受痛苦，並連累被害人全家親友
    ，生活、事業、家庭均受嚴重妨害，危害極為巨大。被告始
    終互推責任，拒不對被害人為賠償，原審量處有期徒刑5年
    至6年，亦屬過輕。檢察官依據告訴人請求以被告等所犯為
    重傷害或殺人之犯意固不足採，已如前述，惟指稱原判決量
    刑過輕，則非全無理由。至被告等上訴仍執陳詞否認有傷害
    致重傷張福田；而己○○、壬○○二人亦執陳詞否認有傷害
    丙○○，雖均不足取。然原判決既有可議，即屬無可維持，
    應由本院將原判決撤銷改判。
二、爰審酌被告壬○○、己○○經營卡拉OK店，客人酒後鬧事，
    應安撫客人情緒，竟以暴力方式解決，居於主導之地位。於
    張福田欲幫助其兄丙○○脫困，指使受其僱用之癸○○、乙○○毆打丙○○及張福田，導致張福田受有重傷之結果，尤
    以張福田正值壯年，竟被毆打成植物人狀態，非但造成生理
    上之殘缺，更致其本人及家人心理、生活上產生無法抹滅之
    痛苦，終身均受拖累。被告癸○○及乙○○受僱於壬○○及
    己○○，癸○○持棍棒打中張福田頭部，導致張福田顱骨骨
    折，為主要下手之人，被告等犯後仍態度不佳，未對被害人
    為民事賠償，及被告等之素行、智識程度等一切情狀，分別
    量處如主文第二項所示之刑，以示懲儆。至於被告等犯罪所
    用之掃把、酒瓶及棍棒類器物，並未扣案。被告乙○○稱於
    案發後翌日上班時，已將新世界卡拉OK內地上破碎之酒瓶、
    掃把等物清除，衡情可信，因均非違禁物，故不宣告沒收，
    附此敘明。
伍、據上論斷，應依刑事訴訟法第第369條第1項前段、第364條
    、第299條第1項前段，刑法第2條第1項前段、第28條、第27
    7條第1項、第277條第2項後段、第55條，廢止前罰金罰鍰提
    高標準條例第1條，刑法施行法第1條之1，判決如主文。
本案經檢察官李良忠到庭執行職務。
中    華    民    國    99    年    8     月    25    日
                  刑事第七庭審判長法  官  宋明蒼
                                  法  官  游紅桃
                                  法  官  趙功恆
以上正本證明與原本無異。
如不服本判決，應於收受送達後10日內向本院提出上訴書狀，其
未敘述上訴之理由者並得於提起上訴後10日內向本院補提理由書
（均須按他造當事人之人數附繕本）「切勿逕送上級法院」。
                                  書記官  潘文賢
中    華    民    國    99    年    8     月    25    日
附錄本案論罪科刑法條全文
刑法第277條
傷害人之身體或健康者，處3年以下有期徒刑、拘役或1千元以下
罰金。
犯前項之罪因而致人於死者，處無期徒刑或7年以上有期徒刑；
致重傷者，處3年以上10年以下有期徒刑。

司法院資訊處製作；財團法人民間司法改革基金會備份。
